【裁判字號】    97,訴,697
【裁判日期】    970709
【裁判案由】    侵權行為損害賠償
【裁判全文】
臺灣板橋地方法院民事判決               97年度訴字第697號
原      告  丁○○
            戊○○
上二人共同
訴訟代理人  謝家健律師
被      告  丙○○
            甲○○○客運股份有限公司
法定代理人  乙○○
上二人共同
訴訟代理人  辛武律師
上列當事人間請求侵權行為損害賠償事件，經本院於民國97年6
月25日言詞辯論終結，判決如下：
    主      文
原告之訴及假執行之聲請均駁回。
訴訟費用由原告負擔。
    事實及理由
一、原告起訴主張：
    被告丙○○係被告甲○○○客運股份有限公司（下稱三重客
    運公司）所僱用之司機，為從事駕駛業務之人，其於民國（
    下同）95年3 月10日16時55分許，駕駛三重客運公司之車號
    355-FA號營業大客車（下稱甲車）沿臺北縣三重市○○○路
    往五谷王北街方向行駛，途經臺北縣三重市○○○路與頂崁
    街路口處時，本應注意於汽車行駛時，應按速限行駛，且於
    會車時應注意保持間距，並注意車前狀況，隨時採取必要之
    安全措施及於車輛行至無號誌之交岔路口，應注意減速慢行
    ，而依當時情形，並無不能注意之情事，竟疏於注意及此，
    仍貿然超速行駛並跨越雙黃線，致與對向從臺北縣三重市○○○路往蘆洲方向駛來，由原告丁○○之子即被害人高子軒
    所騎乘之L3W-091 號機車（下稱乙車）發生對撞，使乙車騎
    士高子軒因而受有頭部鈍傷、顱內出血等傷害，雖經送醫急
    救，仍於當日17時24分許不治死亡。為此，依民法第184 條
    、第188 條、第192 條、第194 條規定，請求被告二人連帶
    賠償原告丁○○醫藥費1366元、殯葬費27萬7870元、扶養費
    62 萬4564 元及精神慰撫金120 萬元；另連帶賠償原告戊○○扶養費84萬6232元及精神慰撫金120 萬元。並聲明：1.被
    告應連帶給付原告丁○○210 萬3800元；2.被告應連帶給付
    原告戊○○204 萬6232元；3.願供擔保請准宣告假執行。
二、被告辯稱：
    被告丙○○於上述時地，行經事故地點時，發現對向有一部
    機車逆向行駛，立刻減速煞車，卻仍難閃避，機車騎士即高
    子軒因本件車禍受傷致死一節，業經檢察官督同檢驗員相驗
    屬實，製有相驗筆錄、相驗屍體證明書、驗斷書在卷。警方
    就本件車禍有製撰道路交通事故現場圖、道路交通事故調查
    報告表(一)(二)及現場照片26張、現場勘查報告等附卷供佐。按
    本件車禍警方繪製之道路交通事故現場圖研判：甲車、乙車
    對撞之地點係在甲車之車道內。再者，根據扣案之甲車行車
    紀錄器之登載，甲車案發時之車速並未超過時速40公里之速
    限。是以根據上述諸證據所示，受害者高子軒騎乘乙車侵入
    來車道，應為本次車禍之肇事原因，而被告丙○○駕駛甲車
    並未超速且依循車道行駛並無肇事因素，是本件車禍之發生
    ，難期被告丙○○有即時防範之可能，故認被告丙○○應無
    過失。又本件車禍肇事原因，經分別送請臺灣省台北縣區車
    輛行車事故鑑定委員會、臺灣省汽車肇事覆議鑑定委員會、
    逢甲大學車輛行車事故鑑定研究中心等單位鑑定結果，亦均
    同此認定，此有上該單位出具之鑑定意見書函3 份存卷可參
    ，顯見被告丙○○駕車肇事無過失可言，此亦經檢察官三度
    為不起訴處分，被告三重客運公司自亦無任何連帶責任。另
    外，原告請求賠償項目屢有爭議，如喪葬費單據內容不明、
    捐贈部分應予扣除、扶養費計算應依每人每年免稅額為基礎
    、精神慰撫金過高、保險已經理賠金額未見原告扣除等等。
    並聲明：1.原告之訴駁回；2.願供擔保請准宣告免為假執行
    。
三、按因故意或過失，不法侵害他人之權利者，負損害賠償責任
    ；受僱人因執行職務，不法侵害他人之權利者，由僱用人與
    行為人連帶負損害賠償責任；不法侵害他人致死者，對於支
    出醫療費用及增加生活上需要之費用或殯葬費之人亦應負損
    害賠償責任，被害人對於第三人負有法定扶養義務者，加害
    人對於該第三人亦應負損害賠償責任；不法侵害他人致死者
    ，被害人之父、母雖非財產上損害亦得請求賠償相當之金額
    ，民法第184 條第1 項前段、第188 條第1 項前段、第192
    條、第194 條分別定有明文。原告主張被告丙○○之過失行
    為致原告之子高子軒死亡，自應依上開規定賠償原告，並由
    被告三重客運公司與之負連帶之責。故本件首應審究者，即
    為被告丙○○是否確有過失行為？及該過失行為與高子軒死
    亡結果是否具有相當因果關係？
四、經查，原告係主張被告丙○○駕駛甲車行經事故地點時，未
    依速限行駛，且未保持會車安全車距0.5 公尺，又疏於注意
    車前狀況，甲車車身車體駛跨雙黃線，致撞上高子軒所駕駛
    之機車（乙車），乙車遭甲車撞倒後倒地被拖拉到甲車車道
    之前，故撞擊點應在雙黃線上或之外，並非在甲車車道上等
    情。本院審酌如下：
  (一)甲車有無駛跨雙黃線，致撞上乙車部分：
    原告雖主張依現場照片可知（即原證九之三、九之四，本院
    卷第60、61頁），被告丙○○所駕駛之甲車左後輪之外側車
    輪已經壓駛在雙黃線上，足見被告丙○○確有駕駛甲車跨越
    雙黃線致撞上乙車之事實。惟查，
    1.依逢甲大學車輛行車事故鑑定研究中心鑑定報告所載（本
      院卷第18頁），兩車撞擊位置在機車倒地刮痕起點（如圖
      3 所示），位於中間偏向孫車車道位置，顯示高子軒駕駛
      重機車偏左行駛（如圖4 所示）。
    2.上述鑑定報告所載圖4 ，即為原證九之四照片（本院卷第
      61頁），由該照片上清楚可以看出，高子軒所駕駛之機車
      由06標示處開始煞車，該處已經位於中間偏向甲車車道位
      置，煞車痕由淺而深，並由06標示觸往前延伸至甲車左前
      輪旁03標示處（參見上述鑑定報告圖3），該03標示處即
      為機車倒地刮痕起點。
    3.按車輛煞車時所有車子的動能，將被轉換至輪胎與地面摩
      擦的熱能，也將輪胎皮刮一層在地面上，故當駕駛人踩煞
      車時，原有的車輛動能會被摩擦產生的能量消耗，當能量
      消耗完，車輛也就可以停止，同時於地面上留下一道煞車
      痕。由原證九之四照片可知，高子軒所駕駛之機車煞車痕
      是由位於事故道路中間偏向甲車車道位置（該煞車痕起點
      業已超越上開路口延伸過來之雙黃分向線），往前偏左斜
      向延伸至甲車車道之前，足見當時高子軒確有偏左行駛之
      事實無疑。換言之，被告丙○○並無駕駛甲車跨越雙黃線
      而撞擊高子軒所騎乘機車之情形。
    4.再按，車輛於緊急閃避煞車的情況下，車子重力往前傾，
      所以前輪避震器受壓力最大，造成一邊壓得比較重（車體
      較低），另一邊卻壓得比較輕（車體較高），形成車體傾
      斜（像車子轉彎時），而偏向一邊的情形。從原證九之三
      照片可知，甲車煞車痕起點在05標示處，該處位於甲車甲
      道內，並無駛跨雙黃線的情形，足見甲車於事故發生前確
      實依規定行駛於車道內。縱使甲車於事故發生後停止時，
      有如原告所指左後輪外側車輪壓住雙黃線之情形，此應為
      被告丙○○當時緊急煞車同時為躲避高子軒所駕駛之機車
      而將甲車往右閃避所造成之物理慣性所致。
    5.又本件車禍肇事原因，經分別送請臺灣省台北縣區車輛行
      車事故鑑定委員會、臺灣省汽車肇事覆議鑑定委員會鑑定
      結果，均認定「高子軒駕駛普通重型機車，侵入來車道為
      肇事原因。丙○○駕駛民營客運無肇事因素」（本院卷第
      13、14頁），再經檢察官送請逢甲大學車輛行車事故鑑定
      研究中心鑑定結果，亦認定「丙○○駕駛大客車行經無號
      誌路口行駛在自己車道上無肇事原因。高子軒駕駛重機車
      行經無號誌路口未注意車前狀況，偏左行駛與對向孫車對
      撞為肇事原因」，此有該中心出具之鑑定意見書函附卷可
      參（本院卷第19頁）。
    6.原告另主張事故路段不是一個筆直的路段，由公車的角度
      上觀之，被害人的車好像有跨越車道，但如果是從被害人
      的車道上觀察，被害人的車子是在原行駛車道內云云。惟
      經檢察官偵查結果，也認定「證人呂宜勳於96年6月26日
      檢察官訊問時，僅表示以雙黃線延伸過來的話，撞擊點係
      在公車車道上，並未表示撞擊點是在雙黃線延伸處，此有
      勘驗筆錄1紙附卷可參。又證人呂宜勳於偵查中證稱：告
      訴代理人之說法是否可以直接判斷出死者以為自己騎在自
      己的車道，伊沒有辦法做說明，應由專業機關去鑑定；如
      從相字卷第22頁照片3來看，被告丙○○車輛左前車角是
      在雙黃線內，並沒有跨越車道，但煞車前是否有壓在雙黃
      線上，伊則無法做判斷；從相字卷第25頁之照片9、10可
      以看出撞擊點應該是在刮地痕的起點附近，此從道路交通
      事故現場圖也可以看出來，伊已客觀的收集相關資料了等
      語；復參以兩車撞擊位置在機車倒地刮地痕起點，位於中
      間偏向被告丙○○車道位置，顯示死者高子軒駕駛重機車
      偏左行駛乙情，有上開交通事故現場（草）圖及現場照片
      26 張在卷可稽，復經逢甲大學車輛行車事故鑑定研究中
      心肇事鑑定案件意見書第3頁中認定明確，則被告丙○○
      與死者車輛相撞時確係在被告丙○○之車道上，死者實有
      踰越車道之情形，尚難僅憑該路段非筆直路段，即主觀臆
      測死者可能係行駛於自己之車道。」（見台灣板橋地方法
      院檢察署96年度偵續一字第68號不起訴處分書，本院卷第
      90-91頁）。
    7.由上可知，原告主張被告丙○○駕駛甲車跨越雙黃線致撞
      上乙車，乙車遭甲車撞倒後倒地被拖拉到甲車車道之前，
      故撞擊點應在雙黃線上或之外，並非在甲車車道上等情，
      均與現場煞車痕、刮地痕等跡證不符，且現場亦無「機車
      由雙黃線上或之外拖拉到甲車車道前」之痕跡，原告復未
      能提出其他事證以實其說，此部分主張即難採信。
  (二)於汽車行駛時，應按速限行駛部分：
    1.按參與交通之人，可信賴其他參與交通之對方能遵守交通
      規則，同時為必要之注意，謹慎採取適當之行動，而對於
      不可知之對方違規行為並無預防之義務，此即所謂信賴原
      則。
    2.被告丙○○對於事故當時行車速度為36公里一節並不爭執
      （本院卷第81頁），本件事故經檢察官三度偵查結果，均
      認定「本件經當時處理上開車禍之臺北縣政府警察局三重
      分局交通分隊員警呂宜勳於本署偵訊時證稱：上開路段係
      工區，速限應為30公里等語，並有道路交通事故現場草圖
      、道路交通事故現場圖、道路交通事故調查報告表(一)、(二)
      各乙份及現場照片26張照片附卷可稽，而被告丙○○駕駛
      甲車行駛於上開路段時，依照甲車在現場所留之煞車痕跡
      推算，其時速約為每小時36公里左右，雖已超過該路段之
      每小時30公里之速限，然就本件車禍警方繪製之道路交通
      事故現場圖研判：甲車、乙車對撞之地點係在甲車之車道
      內，且乙車之煞車痕跡起點業已超越上開路口之雙黃分向
      線，則本件車禍發生應係死者高子軒駕駛重型機車行經無
      號誌路口，卻未注意車前狀況，偏左行駛，導致與對向被
      告丙○○所駕駛之甲車對撞所致，被告丙○○駕駛大客車
      行經無號誌路口乃行駛在自己車道上，應無肇事原因，另
      逢甲大學車輛行車事故鑑定研究中心行車事故鑑定報告書
      亦同此認定，有該報告書乙份在卷可稽。是以，本次車禍
      之肇事原因既為死者高子軒騎乘乙車侵入來車車道，縱被
      告丙○○在其車道上行駛有略為超越時速限制行駛之情事
      ，亦僅係違反道路交通法規，對於死者突然違反規定侵入
      其車道，應無預見之可能，而對於車禍事故之發生，在客
      觀上已無避免可能性，則被告丙○○對於本件車禍事故之
      發生，應無過失責任可言，自難認被告丙○○超速之行為
      與本件車禍發生致被害人死亡之結果間，有何因果關係。
      」（見台灣板橋地方法院檢察署96年度偵字第7882號、96
      年度偵續字第271號、96年度偵續一字第68號不起訴處分
      書，本院卷第21-22、25、88頁）。從而，本件車禍肇事
      原因既經認定係被害人違反規定侵入對向車道行駛所致，
      參照上述信賴原則見解，即應認被告丙○○無預防之義務
      ，其略為超越時速限制行駛之違規事由，與本件車禍之發
      生尚無相當因果關係，應無過失責任可言。
  (三)會車相互間距不得小於半公尺部分：
    1.被告丙○○對於事故當時沒有保持0.5公尺距離一節並不
      爭執（本院卷第81頁），而經檢察官偵查結果，均認定「
      本件觀諸上開道路交通事故現場圖，甲車左後輪煞車痕
      6.6公尺處距上開路段施工圍籬3.6公尺，扣除分向限制線
      3.2公尺，僅餘0.4公尺，確係違反道路交通安全規則第
      100條第5款會車相互間距不得小於半公尺之規定，然觀諸
      上開道路交通事故現場草圖、道路交通事故現場圖及現場
      照片26張，被害人所騎乘之乙車尚未與被告所駕駛之甲車
      會車，即侵入對向甲車車道，致生本件事故，則縱被告有
      違上開之注意義務，惟與本件車禍致被害人死亡間尚無因
      果關係可言。」（見前述不起訴處分書，本院卷第25、
      88-89頁）。
    2.從而，本件車禍肇事原因既經認定與會車一事無關，而係
      被害人違反規定侵入對向車道行駛所致，參照上述信賴原
      則見解，即應認被告丙○○無預防之義務，其未依規定保
      持會車距離之違規事由，與本件車禍之發生尚無相當因果
      關係，應無過失責任可言。
  (四)應注意車前狀況，隨時採取必要之安全措施部分：
    1.如上所述，本件事故之發生，係因被害人騎乘乙車，侵入
      被告丙○○所駕駛甲車來車道所致。且經檢察官偵查結果
      ，也認定「本件被告丙○○對於被害人違規踰越分向限制
      線而駛入被告行車車道之行為，並無法預見亦無預防之義
      務，且被告丙○○既係依規定在遵行車道內行駛，於發現
      被害人侵入車道後，隨即緊急煞車並將甲車向右閃避，此
      有上開道路交通事故現場草圖、道路交通事故現場圖及現
      場照片26張所示之煞車痕跡足稽。是被告丙○○於行駛於
      上開路段時，本得信賴被害人亦能遵守交通規則於其車道
      內行駛，然被害人突然侵入其所行駛之車道，亦就其可預
      見之範圍內立即踩煞車，實難遽認被告丙○○行駛於上開
      車道之時，有違反未注意車前狀況，並隨時採取必要之安
      全措施之注意義務。」（見前述不起訴處分書，本院卷第
      25-26、89 頁）。
    2.從而，參照上述信賴原則見解，即應認被告丙○○對本件
      被害人不可知之違規行為並無預防之義務，應認定無過失
      責任可言。
五、綜上所述，原告所主張之事實，既經認定為不可採，即無法
    認定被告丙○○有何過失行為可言，故原告依民法侵權行為
    規定請求被告丙○○及其僱用人被告三重客運公司應負連帶
    賠償責任云云，即屬無理由，應予駁回。又其既受敗訴判決
    ，假執行之聲請已失所依附，應併予駁回。
六、本案事證已臻明確，兩造其餘主張陳述及所提之證據，經本
    院審酌後，認與本判決結果無影響，爰不一一論駁，附此敘
    明。
七、結論：本件原告之訴為無理由，依民事訴訟法第78條、第85
    條第1項，判決如主文。
中    華    民    國    97    年    7     月    9     日
                  民事第三庭    法  官  劉以全
以上正本，係照原本作成。
如對本判決上訴，須於判決送達後20日內向本院提出上訴狀
中    華    民    國    97    年    7     月    9     日
                                書記官  陳淑芳


司法院資訊處製作；財團法人民間司法改革基金會備份。
